【裁判字號】    98,簡,327
【裁判日期】    980907
【裁判案由】    綜合所得稅
【裁判全文】
臺北高等行政法院判決
                                       98年度簡字第327號
原      告  甲○○
被      告  財政部臺北市國稅局
代  表  人  乙○○（局長）
上列當事人間綜合所得稅事件，原告不服財政部中華民國98年4
月29日台財訴字第09800104980號（案號：第00000000號）訴願
決定，提起行政訴訟，本院判決如下：
    主  文
原告之訴駁回。
訴訟費用由原告負擔。
    事  實
一、事實概要：
    緣被告機關查得原告民國（下同）95年度綜合所得稅結算申
    報，漏報營利、薪資及利息所得計新臺幣（下同） 311,892
    元，經審理違章成立，除併課核定95年度綜合所得總額為72
    1,747元，補徵稅額16,787 元外，並以漏報之所得屬已填報
    扣免繳憑單、股利憑單之所得，按所漏稅額16,787元處以0.
    2倍罰鍰計3,357元。原告就罰鍰處分不服，申請復查，未獲
    變更，提起訴願遭決定駁回，遂提起本件行政訴訟。
二、兩造聲明：
    (一)原告聲明求為判決：1.訴願決定及原處分關於原告95年度
                          綜合所得稅結算申報事件被處以罰
                          鍰予以撤銷。
                        2.訴訟費用由被告負擔。
    (二)被告聲明求為判決：1.駁回原告之訴。
                        2.訴訟費用由原告負擔。
三、兩造之爭點：被告以原告95年度漏報營利、薪資及利息所得
    合計311,892元，按所漏稅額16,787元處0.2倍罰鍰3,357 元
    ，是否適法？
    (一)原告主張之理由：
      1.96年度原告因更換服務機關、購屋搬家及因工作之餘在
        攻讀碩士，無瑕向各所得單位申請變更地址而未收到部
        分所得稅扣繳憑單，並因計畫以自然人憑證進行申報作
        業，而未未依往年慣例向國稅局申請所得清單俾憑辦理
        所得稅申報。不料96年5 月31日當天下午以自然人憑證
        進行網路申報作業時無法順利下載所得資料，即刻撥打
        被告所屬中北稽徵所電話請求協助。撥了十幾通電話後
        好不容易有稅務員接聽，但該名女稅務員表示關於自然
        人憑證問題她無力協助，隨即給原告另一個電話號碼，
        於是原告撥打到了台北市國稅局總局求援，惟該名接聽
        電話的男稅務員回覆原告：「有關技術問題他無力協助
        」，原告隨即向該稅務員請求查詢本人所得資料俾憑辦
        理申報卻遭拒絕，原告再次請求稅務員可否以其他可能
        之方式協助原告申報所得但亦遭拒絕，而該稅務員不但
        未告知尚有補報措施及其他重大注意事項，卻反問原告
        妳該怎麼辦？
      2.原告在被告拒絕協助後，僅得轉向同事及親朋好友請求
        詢問與協助，並因此得知「一般市井小民」短報稅款的
        經驗及認知：「短報所得稅款僅須俟國稅局核定所得額
        並通知後再行補繳稅款即可，並未有罰鍰情事」。爰此
        ，原告申報當天就缺乏扣繳資料之所得不知該如何申報
        ，僅得就現有之所得扣繳資料為網路申報作業。不料被
        告對原告漏報所得處以3,357元罰鍰。
      3.依據行政程序法第7條規定：「行政行為內容應明確」
        。被告從古至今皆未在綜合所得稅申報說明書中說明有
        關漏報所得將被處以罰鍰之明確規定，造成一般市井小
        民處於資訊不對等的弱勢地位，觀念混淆不清、認知錯
        誤，且依據經驗以為「短報免罰，補繳即可」。而原告
        在申報95年度所得時曾就申報說明反覆細讀數次，惟找
        不到任何有關漏報所得相關說明，乃向被告求助諮詢時
        稅務員亦未告知短報罰鍰之規定。因此依據親友經驗俟
        國稅局核定所得額並通知後再行補繳稅款即可，而不知
        有處罰情事。原告為市井小民僅具一般市井小民之認知
        ，且業積極向被告專業稅務員諮詢求助，惟得不到應有
        的答案，已盡「應注意、能注意、而為注意之所有救濟
        措施」，並無任何故意、過失與不法意圖。而財政部訴
        願決定書中諉稱「申報人對於申報內容應盡審查之責，
        …漏報所得核有過失…云云」，毫無法據、不合邏輯且
        無具體事證證明原告未盡審查之責及有過失責任。
      4.提供納稅人所得扣繳資料，及協助納稅人申報所得原本
        即為被告業務項目，原告往年亦皆依據向國稅局申請之
        所得資料清單為綜合所得申報。按行政程序法第46條規
        定：「當事人或利害關係人得向行政機關申請閱覽、抄
        寫、複印或攝影有關資料，以主張或維護其法律上利益
        之必要，且行政機關不得拒絕該申請」。被告之稅務員
        拒絕原告之請求及協助，除違反行政程序法相關規定，
        並涉嫌瀆職、背信，明顯不法。
      5.行政程序法第7條：「行政行為應依下列原則為之：…
        有多種同樣能達成目的之方法時，應選擇對人民權益損
        害最少者」，財政部於訴願決定書所述：「納稅人可向
        原扣繳單位查詢或申請補發……訴願人怠於善盡注意義
        務……難卸免過失漏報之責任云云」，於法不合。原告
        雖有多種同樣能達成目的（補申請扣繳資料之方式）之
        方法可選擇，惟依法財政部不得以原告仍可以最費時、
        成本最高、效率最低之方式，向十多家所得扣繳單位申
        請補發扣繳資料為理由，而推諉稱原告怠於善盡注意義
        務，並企圖以該說詞掩飾被告行政行為不法及涉嫌瀆職
        、背信。
      6.原告身為公務人員所得資料皆在被告掌握之中，不可能
        不誠，愚笨到明知故意漏報95年所得稅而讓被告開罰。
        惟財政部訴願決定書中諉以：「…納稅人尚非待稽徵機
        關通知或收到扣繳憑單始負誠實申報之責任；納稅義務
        人有所得即負申報義務，不因有無收到扣繳憑單而異…
        」而推諉「原告怠於善盡注意義務」，該等說詞毫無邏
        輯。本案原告雖缺漏部分所得扣繳憑單，惟業誠實積極
        向被告求助，並於法定期限完成申報作業，已為所有可
        能之救濟程序及盡最誠實之申報責任，並無「怠於注意
        義務」之過失。且因原告多年來皆誠實申報並根據國稅
        局提供民眾參考之「所得資料清單」進行中報作業，本
        案惟因被告拒絕提供扣繳資料及未告知重大注意事項，
        導致原告被迫短報所得且被處以罰鍰。
      7.依據得稅法第71條規定，納稅義務人應於每年5月1日至
        5 月31日進行結算申報作業。惟因結算申報後部分民眾
        仍需補繳稅款，因此每年皆有數百萬民眾選擇於法定期
        間5 月31日申報所得，而原告亦與數百萬民眾相同選擇
        於法定期間5 月31日申報所得，爰無財政部訴願決定中
        所述「怠於善盡注意義務」情事，及無任何不法意圖與
        過失。
      8.行政機關為行政行為不得因人、因日期不同而有差異。
        行政程序法第6 條：「行政行為，非有正當理由，不得
        為差別待遇」。據此規定，原告雖於法定申報所得最後
        一日向被告諮詢求助，被告依法不得對原告置之不理。
        且如原告於5月1日所得申報第1 天向被告求助，在相同
        情境下，被告同樣對原告不協助；重要事項不告知，仍
        將造成原告「被迫短報所得」且不知尚可於事後補報。
        惟財政部於訴願決定書中對於被告行政行為不法，推諉
        以「原告怠於善盡注意義務，未依法將所得併入辦理結
        算申報……尚難托辭因最後一日申報未獲協助云云」該
        等說詞與法不合亦不合常理、不合邏輯。
      9.依稅捐稽徵法第48條之l 規定，納稅人於申報期限過後
        ，稽徵機關調查前，補報所得可免受處罰。行政程序法
        第9 條規定：「行政機關就該管行政程序，應於當人有
        利及不利之情形，一律注意」。原告在申報95年度所得
        稅當天就短少扣繳資料向被告諮詢求助被拒絕後，被告
        未依法將「稅捐稽徵法第48條之1 」規定及「漏報所得
        將被處以罰鍰」等重大事項告知，使原告喪失原本可補
        報所得之機會，喪失原本可選擇溢報所得免於受罰之應
        變措施，喪失原本仍有多種補救措施選擇權之權益受損
        ，明顯不法、涉嫌瀆職、背信於民。被告違反多項法令
        在先，豈有要求原告對被告之違法行政行為後果負責而
        予以裁罰之理由。
      10.行政程序法第8 條規定：「行政行為，應以誠實信用之
        方法為之，並應保護人民正當合理之信賴」。據此，原
        告在申報95年度綜合所得稅當天，就短少扣繳資料向被
        告諮詢求助雖被拒絕，惟基於對被告專業的信賴不疑有
        他，且因而失去日後補後之機會及不知有罰鍰情事，依
        法應受「信賴保護原則」之保護，被告不得對原告處以
        罰鍰。
      11.行政罰法第7條第1項規定：「違反行政法上之義務之行
        為非出於故意或過失者，不予處罰」，原告業就應注意
        能注意之事項以非常積極方式為注意，且採取任何可能
        之救濟措施，並無任何故意與過失行為，依法不得予以
        處罰。
      12.行政程序法36規定：「行政機關應依職權調查證據…對
        當事人有利及不利事項一律注意。被告復查決定書中並
        未就稅務員行政行為不法應負過失責任為調查說明，而
        財政部亦未依職權督導糾正，且於訴願決定書中就原告
        曾向被告求助被拒絕乙節以「資為爭議」說詞掩飾，竟
        駁回原告之訴願，其說詞前後矛盾毫無邏輯，明顯不法
        。原告權益應受到公平正義之對待，被告不法之行政行
        為業造成原告權益損失，對原告處以罰鍰，侵害原告財
        產權，被告不僅涉嫌瀆職、背信，亦違反憲法第15條國
        家對人民之財產權應予保障之規定。
      13.法律之前人人平等，被告與財政部應就本案行政行為不
        法部分進行調查、檢討與改善，不得因原告為市井小民
        而故意忽視行政機關依法對全國人民應盡之責任與義務
        ，並應避免日後繼續擾民。
      14.綜上，原告非常積極與誠實申報95年所得，無任何故意
        、過失與不法意圖，財政部與被告應就原告對於被告稅
        務員專業之信賴予以保護。請求判決如聲明所示。
    (二)被告主張之理由：
      1.按「納稅義務人應於每年5月1日起至5 月31日止，填具
        結算申報書，向該管稽徵機關，申報其上一年度內構成
        綜合所得總額……之項目及數額，以及有關減免、扣除
        之事實，並應依其全年應納稅額減除……扣繳稅額及可
        扣抵稅額，計算其應納之結算稅額，於申報前自行繳納
        。……」、「納稅義務人已依本法規定辦理結算申報，
        但對依本法規定應申報課稅之所得額有漏報或短報情事
        者，處以所漏稅額2 倍以下之罰鍰。」為行為時所得稅
        法第71條第1項及第110條第1項所明定。
      2.本件原告95年度漏報營利、薪資及利息所得合計311,89
        2元，被告按所漏稅額16,787元處0.2倍罰鍰3,357元。
      3.綜合所得稅之課徵係以收付實現為原則，原告95年度既
        有係爭營利所得5,209元、薪資所得302,212元及利息所
        得4,471 元，為其所不否認，應併入95年度綜合所得稅
        辦理申報，尚非待稽徵機關通知或收到扣繳憑單始負誠
        實申報之責任；且納稅義務人有所得即負有申報之義務
        ，並不因有無收受扣繳憑單而異，所得稅法第71條第1
        項定有明文，各類所得扣繳暨免扣繳憑單固有證明納稅
        義務人所得來源及數額之功能，惟並非申報所得之唯一
        憑據，原告亦可向原扣繳單位查詢或申請補發。從而被
        告以綜合所得稅申報期間自每年5月1日起至5 月31日止
        ，原告怠於善盡注意義務，既有係爭所得而未依法併入
        辦理結算申報，自難卸免過失漏報之責任，尚難托辭因
        最後一日申報時未獲協助及自身臆測，選擇以短估所得
        方式申報等語，而卸免漏報違章責任，乃審酌違章情節
        ，按所漏稅額16,787元處以0.2倍之罰鍰計3,357元，洵
        無不當。所訴請求免罰乙節，核原告違章情節並不符合
        稅務違章案件減免處罰標準之相關減免處罰規定，委無
        足採。至原告主張不知稅捐稽徵法第48條之1 及漏報所
        得將被處以罰鍰之相關規定，應予免罰乙節，惟查行政
        罰法第8 條規定不得因不知法規而免除行政處罰責任，
        原告自不得以不知法令而執為免罰之依據，併予陳明。
      4.據上論述，本件原處分、復查決定及訴願決定均無違誤
        ，為此請求判決如被告答辯之聲明。
    理  由
一、本件原告對於被告機關處以罰鍰3,357元不服，請求撤銷，
    爭訟之數額在20萬元以下（司法院曾依行政訴訟法第219條
    第2項之規定，將行政訴訟法第229條第1項之簡易案件金額
    提高為20萬元，並自93年1月1日起施行），係屬行政訴訟法
    第229條第1項規定之涉訟事件，應依簡易訴訟程序進行之，
    先予敘明。
二、按「納稅義務人應於每年5月1日起至5 月31日止，填具結算
    申報書，向該管稽徵機關，申報其上一年度內構成綜合所得
    總額……之項目及數額，以及有關減免、扣除之事實，並應
    依其全年應納稅額減除……扣繳稅額及可扣抵稅額，計算其
    應納之結算稅額，於申報前自行繳納。……」及「納稅義務
    人已依本法規定辦理結算申報，但對依本法規定應申報課稅
    之所得額有漏報或短報情事者，處以所漏稅額兩倍以下之罰
    鍰。」為所得稅法第71條第1項前段及第110條第1 項所明定
    。
三、本件被告機關查得原告95年度綜合所得稅結算申報，漏報營
    利所得5,209元、薪資所得302,212元及利息所得4,471 元，
    計311,892元，致逃漏所得稅額16,787 元，取有綜合所得稅
    結算申報書、核定通知書、各類所得扣繳暨免扣繳憑單2 份
    、股利憑單8 份等案關資料附案佐證，經審理違章成立，乃
    依首揭規定，審酌漏報之所得係屬已填報扣免繳憑單、股利
    憑單之所得，按所漏稅額處以0.2倍之罰鍰計3,357元。原告
    不服，主張96年度搬新家，未及更改地址而沒有收到扣繳憑
    單，於最後一天以自然人憑證下載所得資料卻無法順利執行
    ，非故意逃漏稅，請免予裁罰云云。申經被告機關復查決定
    略以，綜合所得稅係採自行申報制，有所得即應申報，不能
    以未收到扣繳憑單而免除應申報之義務，原告對申報內容應
    盡審查核對之責，其未就實際所得予以申報，致漏報系爭所
    得，核有過失，依首揭規定，原處罰鍰並無違誤為由，駁回
    其復查之申請，原告仍表不服，提起訴願亦遭決定駁回各情
    ，有95年度綜合所得稅申報核定違章案件漏稅額計算表、罰
    鍰處分書、違章案件罰鍰繳款書、徵銷明細檔查詢、95年度
    綜合所得稅核定通知書、95年度綜合所得稅網路結算申報國
    稅局審核專用申報書、復查及訴願決定書等附原處分卷及訴
    願卷內可稽。原告循序起訴意旨如事實欄所載。
四、本件兩造之爭點為被告機關以原告95年度漏報營利、薪資及
    利息所得合計311,892元，按所漏稅額16,787元處0.2倍罰鍰
    3,357元，是否適法？原告雖主張其於自然人憑證無法下載
    所得資料向國稅局求助時，稅務人員未為協助，亦未告知短
    報會被處以罰鍰；又因臆測溢繳稅款，國稅局並不會連本計
    息退還，原告於稅務員不願協助且不知短報會被處以罰鍰之
    情況下，選擇以短估所得申報，期能依法於期限內完成申報
    ，實無蓄意逃漏稅之意圖，並無任何故意與過失云云。惟查
    ，納稅義務人有所得即負有申報之義務，並不因有無收受扣
    繳憑單而異，所得稅法第71條第1項定有明文。又綜合所得
    稅之課徵係以收付實現為原則，原告95年度既有系爭營利所
    得5,209元、薪資所得302,212元及利息所得4,471元，此為
    其所不否認，自應併入95年度綜合所得稅辦理申報，尚非待
    稽徵機關通知或收到扣繳憑單始負誠實申報之責任；各類所
    得扣繳暨免扣繳憑單固有證明納稅義務人所得來源及數額之
    功能，惟並非申報所得之唯一憑據，原告亦可向原扣繳單位
    查詢或申請補發。從而被告機關以綜合所得稅申報期間自每
    年5月1日起至5月31日止，原告怠於善盡注意義務，既有係
    爭所得而未依法併入辦理結算申報，自難卸免過失漏報之責
    任，尚難托辭因最後一日申報時未獲協助及自身臆測，選擇
    以短估所得方式申報等語，而卸免漏報違章責任，乃審酌違
    章情節，按所漏稅額16,787元處以0.2倍之罰鍰計3,357元，
    洵無不合。又原告違章情節並不符合稅務違章案件減免處罰
    標準之相關減免處罰規定，是原告請求免罰乙節，委無足採
    。至原告主張不知稅捐稽徵法第48 條之1及漏報所得將被處
    以罰鍰之相關規定，應予免罰乙節；按行政罰法第8條規定
    不得因不知法規而免除行政處罰責任，原告自不得以不知法
    令而執為免罰之依據。
五、綜上所述，原告起訴論旨，容非可採；被告機關以原告95年
    度漏報營利、薪資及利息所得合計311,892元，按所漏稅額
    16,787元處0.2倍罰鍰3,357元，認事用法，並無違誤，復查
    及訴願決定遞予維持，亦無不合；原告訴請撤銷，為無理由
    ，應予駁回。又本件係適用簡易訴訟程序，爰不經言詞辯論
    逕為判決。
六、本件事證已臻明確，兩造其餘主張及證據，核與本判決所得
    心證及結果不生影響，毋庸逐一論述，附此敘明。
七、據上論結，本件原告之訴為無理由，爰依行政訴訟法第233
    條第1項、第98條第1項前段，判決如主文。
中    華    民    國    98    年    9    月    7     日
              台北高等行政法院第六庭
                              法  官  許瑞助
上為正本係照原本作成。
本件以訴訟事件所涉及之法律見解具有原則性者為限，始得於本
判決送達後20日內向本院提出上訴狀並表明上訴理由，如已於本
判決宣示後送達前提起上訴者，應於判決送達後20日內補具上訴
理由（均按他造人數附繕本），且經最高行政法院許可後方得上
訴。
中    華    民    國    98    年    9    月    7     日
                              書記官  吳芳靜


司法院資訊處製作；財團法人民間司法改革基金會備份。
